【裁判字號】    98,簡上,262
【裁判日期】    990825
【裁判案由】    清償借款
【裁判全文】
臺灣高雄地方法院民事判決             98年度簡上字第262號
上  訴  人  乙○○
被上訴人    台灣土地銀行股份有限公司
法定代理人  蘇樂明
訴訟代理人  丙○○
上列當事人間請求清償借款事件，上訴人對於民國98年6 月23日
本院高雄簡易庭98年度雄簡字第259 號第一審判決提起上訴，經
本院於民國99年8 月2 日言詞辯論終結，判決如下：
    主      文
上訴駁回。
第二審訴訟費用由上訴人負擔。
    事實及理由
一、被上訴人法定代理人於起訴時為總經理甲○○，嗣於本院審
    理中變更為蘇樂明，並具狀聲明承受訴訟，業據提出聲明承
    受訴訟狀及公司變更登記表各1 件為證（見本院卷第95、14
    3 至152 頁），核無不合，應予准許。
二、被上訴人起訴主張：上訴人於民國96年1 月18日向伊申辦住
    宅貸款借用新臺幣（下同）400,000 元（下稱系爭借款），
    經核貸（下稱系爭契約）後，上訴人以系爭借款清償先前向
    被上訴人借用之本金餘額334,969 元及利息653 元，餘款64
    ,378元已匯入上訴人設於伊之000000000000帳戶（下稱系爭
    帳戶）內。兩造就系爭契約約定借款期間10年，自96年2 月
    7 日起至106 年2 月7 日止；還本付息方式係自撥款日起，
    依年金法，按月平均攤還本息；借款利息之計付方式則採三
    段計算，即自96年2 月7 日起至同年8 月7 日止，按伊公告
    指數型房貸指標利率2.18% 加0.26% 計算，計為年息2.44 %
    ，機動調整，復自96年8 月7 日起至98年2 月7 日止，按伊
    公告指數型房貸指標利率即2.44％加0.77% 計算，機動調整
    ，並自98年2 月7 日起，按伊公告指數型房貸指標利率加1.
    37% 計算，嗣後隨伊公告指數型房貸指標利率調整而調整，
    並自調整日起按調整後之年息計算。上訴人如不依約清償本
    金時，伊得不經事先通知或催告，將上開債務視為全部到期
    ，上訴人尚應就本金自到期日起，利息自付息日起，照應還
    款額，逾期6 個月以內者，按借款利率10% ，逾期超過6 個
    月部分，按借款利率20% 計付違約金。詎上訴人自貸款後，
    每月至多繳納1,000 元利息，未依約繳納本金及其餘利息，
    截至98年6 月2 日止，尚欠本金382,367 元，及自96年9 月
    28日起至清償日止，按年息百分之3. 21%計算之利息，暨自
    96年10月29日起至清償日止，逾期在6 個月內者，按上開利
    率10% ，逾期超過6 個月部分，按上開利率20% 計算之違約
    金。爰依消費借貸之法律關係提起本訴。並聲明︰上訴人應
    給付被上訴人382,367 元，及自96年9 月28日起至清償日止
    ，按年息3.21% 計算之利息，暨自96年10月29日起至清償日
    止，逾期在6 個月以內者，按上開利率10% ，逾期超過6 個
    月部分，按上開利率20% 計算之違約金。
三、上訴人則以：系爭契約上並無被上訴人之公司及負責人大小
    章，且未經登記，故不生效力。又被上訴人脅迫其簽立系爭
    契約，否則將不予核貸。再上訴人於96年1 月18日，以其所
    有座落高雄市○○區○○段406 地號及其上同段298 建號即
    門牌號碼高雄市○○區○○段126 巷111 號7 樓建物（下稱
    系爭房地），設定480,000 元最高限額抵押權（下稱系爭抵
    押權）予被上訴人，存續期間自94年6 月1 日起至144 年5
    月31日止，是系爭契約清償期限，應以系爭抵押權設定契約
    所載權利存續期間之末日即144 年5 月31日而定，故系爭契
    約清償期尚未屆至，被上訴人不得請求其清償本金。況上訴
    人每月均透過郵政劃撥繳納1,000 元利息，清償系爭借款，
    並未違約等語資為抗辯，爰聲明：被上訴人之訴駁回。
四、原審審理結果，為被上訴人全部勝訴之判決，上訴人不服提
    起上訴，除援用原審之答辯理由外，並補陳：被上訴人之請
    求屬將來給付之訴。又系爭抵押權因被上訴人聲請拍賣抵押
    物而確定，本件應適用普通抵押權規定，原判決適用法規不
    當等情，爰於本院聲明：(一)原判決廢棄。(二)被上訴人在第一
    審之訴駁回。被上訴人則援用原審之主張及陳述，並聲明：
    上訴駁回。
五、兩造不爭執事項
  (一)兩造於96年1 月18日訂立系爭契約，由上訴人向被上訴人申
    辦系爭借款，經被上訴人核貸償還上訴人舊債之本金餘額33
    4,969 元及利息653 元後，餘款64,378元則匯入系爭帳戶，
    有系爭契約、系爭帳戶存款交易明細表、放款交易明細表及
    放款支付計算書（見原審卷第22、62至66頁）可證。
  (二)上訴人自核貸後，均未清償本金，每月至多償還1,000 元。
    有系爭借款交易明細及上訴人之匯款單（見原審卷第65、66
    、107 頁、本院卷第162至174頁）可佐。
  (三)兩造於簽訂系爭契約時，亦以系爭房地設定系爭抵押權。有
    系爭房地他項權利移轉變更契約書（見原審卷第69至71頁）
    可佐。
六、本件爭點：(一)系爭契約是否成立生效？(二)上訴人是否未依約
    繳納本息，系爭借款清償期是否已屆至？茲分述本院得心證
    之理由如下：
  (一)系爭契約是否成立生效？
    1.按公司之經理人或清算人，股份有限公司之發起人、監察
      人、檢查人、重整人或重整監督人，在執行職務範圍內，
      亦為公司負責人，公司法第8 條第2 項定有明文。另按辦
      理放款屬銀行經營之業務，銀行法第3條第5款亦有明文。
    2.上訴人雖辯稱：系爭契約未經登記，且無被上訴人董事長
      簽章，故屬無效云云。經查，被上訴人所營事業包括不動
      產信用銀行業及農業銀行業一節，有被上訴人之變更登記
      表在卷（見本院卷第143 、144 、148 ）可查，足認被上
      訴人得從事銀行法所規範銀行經營業務之範圍，則依上開
      說明，辦理放款自屬被上訴人執行之職務範圍。次查，依
      系爭契約書觀之（見原審卷第22頁），系爭契約書上經理
      簽章欄已載明授權副理核定，而副理簽章欄亦經副理簽章
      ，且辦理放款屬被上訴人之職務範圍，已如前述，則被上
      訴人之副理經合法授權後，自有權與上訴人訂立系爭契約
      。又系爭契約上確有上訴人與被上訴人副理之簽章乙節，
      業如上述，堪認系爭契約有效成立。又查，系爭契約屬債
      權契約，既非要式契約，亦無需經登記始成立生效之規定
      ，是上訴人辯稱系爭契約應經登記始生效力，於法無據，
      洵不足採。再查，被上訴人核貸系爭借款清償上訴人舊債
      後，餘款64,378元匯入系爭帳戶一節，為兩造所不爭，堪
      認真實，此參諸上訴人於本院審理中亦坦承收受系爭借款
      （見本院卷第159 頁）乙節益明。按諸常情，若系爭契約
      未成立生效，被上訴人豈有可能核撥系爭借款至系爭帳戶
      。至上訴人另辯稱：抵押權權利證明書之核發，始為被上
      訴人核撥系爭借款之原因云云，即非可採。
  (二)上訴人是否未依約繳納本息，系爭借款清償期是否已屆至？
    按原告對於自己主張之事實已盡證明責任後，被告如抗辯其
    不實在，並提出反對之主張者，則被告對其反對之主張，亦
    應負證明之責，此為舉證責任分擔之原則。再按稱消費借貸
    者，謂當事人一方移轉金錢或其他代替物之所有權於他方，
    而約定他方以種類、品質、數量相同之物返還之契約；借用
    人應於約定期限內，返還與借用物種類、品質、數量相同之
    物；給付有確定期限者，債務人自期限屆滿時起，負遲延責
    任；債務人遲延者，債權人得請求其賠償因遲延而生之損害
    ；遲延之債務，以支付金錢為標的者，債權人得請求依法定
    利率計算之遲延利息。但約定利率較高者，仍從其約定利率
    ；當事人得約定債務人於債務不履行時，應支付違約金，民
    法第474 條第1 項、第478 條、第229 條第1 項、第231 條
    第1 項、第233 條第1 項、第25 0條第1 項分別定有明文。
    經查，系爭契約第2 、3 、4 及9 條分別約定：借款期間10
    年，自96年2 月7 日起至10 6年2 月7 日止；還本付息方式
    係自撥款日起，依年金法，按月平均攤還本息，借款利息之
    計付方式則採三段計算，即自96年2 月7 日起至同年8 月7
    日止，按被上訴人公告指數型房貸指標利率2.18 %加0.26%
    計算，計為年息2. 44%，機動調整，復自96年8 月7 日起至
    98年2 月7 日止，按被上訴人公告指數型房貸指標利率加
    0.77% 計算，機動調整，並自98年2 月7 日起，按伊公告指
    數型房貸指標利率加1.37% 計算，嗣後隨被上訴人公告指數
    型房貸指標利率調整而調整，並自調整日起按調整後之年息
    計算。上訴人如不依約清償本金時，被上訴人得不經事先通
    知或催告，將上開債務視為全部到期，上訴人就本金應自到
    期日起，就利息部分，則自付息日起，照應還款金額，逾期
    6 個月以內者，按借款利率10% ，逾期超過6 個月部分，按
    借款利率20 %計付違約金乙情，有系爭契約在卷（見原審卷
    第22頁）可稽，依前揭規定，堪認系爭契約為消費借貸契約
    ，且兩造就系爭借款之本金清償期，已經訂明，上訴人於借
    款期間內，即應按上開約定償還本金及利息，如不依約清償
    本金，全部債務視為到期。次查，系爭借款核貸後，上訴人
    每月至多繳納1,000 元，經被上訴人依約抵充本息及違約金
    後，至98年6 月2 日尚欠本金382,367 元，及自96年9 月28
    日起至清償日止，按年息3.21 %計算之利息，暨自96年10月
    29日起至清償日止，逾期在6 個月以內者，按上開利率10%
    ，逾期超過6 個月部分，按上開利率20% 計算之違約金未為
    清償乙節，亦據被上訴人提出系爭貸款契約書、客戶往來明
    細查詢、放款中心利率查詢等件（見原審卷第105 至107 頁
    ）為證，且為上訴人所不否認，揆諸前揭說明，上訴人就系
    爭借款即喪失分期清償之利益。從而，被上訴人請求上訴人
    清償上開款項自非屬將來給付之訴，上訴人此部分抗辯，容
    有誤會。至上訴人辯稱系爭借款之清償期應於系爭抵押權存
    續期間屆滿之144 年5 月31日始屆至云云，亦屬誤解法律規
    定，不足採信。此外，被上訴人係依系爭契約，本於消費借
    貸債權法律關係請求上訴人清償借款，核與物權請求無涉，
    故本件亦無探討是否適用普通抵押權之必要，上訴人指摘原
    判決適用法規不當云云，容有誤會，附此敘明。
七、從而，被上訴人依消費借貸債權法律關係向上訴人請求給付
    382,367 元，及自96年9 月28日起至清償日止，按年息3.21
    % 計算之利息，暨自96年10月29日起至清償日止，逾期在6
    個月以內者，按上開利率10% ，逾期超過6 個月部分，按上
    開利率20% 計算之違約金，即屬有據，原審判令上訴人應如
    數給付，並依職權為假執行之宣告，並無違誤。上訴意旨指
    摘原判決不當，求予廢棄改判，為無理由，應予駁回。
八、本件事證已臻明確，兩造其餘攻擊防禦方法及舉證，核與判
    決結果不生影響，爰不逐一論駁，併此敘明。
九、據上論結，本件上訴為無理由，依民事訴訟法第436 條之1
    第3項 、第449 條第1 項、第78條規定，判決如主文。
中    華    民    國    99    年    8     月    25    日
                  民事第五庭  審判長法  官    李昭彥
                                    法  官    賴文姍
                                    法  官    何佩陵
正本係照原本作成。
本判決不得上訴。
中    華    民    國    99    年    8     月    25    日
                                    書記官    陳喜苓

司法院資訊處製作；財團法人民間司法改革基金會備份。
